【裁判字號】    98,簡上,179
【裁判日期】    990624
【裁判案由】    確定界址
【裁判全文】
臺灣臺南地方法院民事判決          98年度簡上字第179號
上  訴  人  丁○○
被 上 訴人  寅○○
            辛○○
上  一  人
訴訟代理人  巳○○
被 上 訴人  癸○○
上  一  人
訴訟代理人  子○○
被 上 訴人  甲○○
                        巷13號
上列當事人間請求確定界址事件，上訴人不服本院臺南簡易庭民
國98年10月19日所為第一審判決（97年度南簡字第216號）提起
上訴，經本院於99年6月10日言詞辯論終結，判決如下：
    主    文
上訴駁回。
第二審訴訟費用新臺幣仟柒佰拾肆元由上訴人負擔。
    事    實
一、本件被上訴人癸○○、甲○○經合法通知，未於最後言詞辯
    論期日到場，核無民事訴訟法第386條所列各款情事，爰依
    上訴人之聲請，由其一造辯論而為判決，合先敘明。
二、上訴人上訴意旨除與原判決記載相同者，茲引用之外，補稱
    ：
  (一)除上訴人所有之建物外，其他相鄰建物皆較早興建完成，其
    界址既已確定，且兩造亦均同意以實體建築物的外牆線為界
    ，法院即應以現況位置定界址（即如附圖所示編號E-F1-G1-
    H1-I1-J1-K1點之連接線）。又地籍重測時，被上訴人甲○○尚未興建建築物，從上訴人所有建物之一樓、二樓、頂樓
    均可看出上訴人與被上訴人間之南側界址線，應該就是如附
    圖所示編號E-F1-G1-H1-I1-J1-K1點之連接線。如附圖所示
    編號E-F2-G2-H2-I2-J2-K2點之連接線並非原地籍圖的線。
  (二)內政部國土測繪中心（下稱國土測繪中心）測量時，被上訴
    人甲○○、辛○○的建築物已經存在，只是舊有的牆壁已經
    拆掉了。民權路2段2號4樓的女兒牆就是界線，舊的地籍圖
    或是國土測繪中心所測的線都不是很正確，因為上訴人的坪
    數有減少，鄰近的土地所有權人都有增加坪數，因為上訴人
    買的時候就是這坪數，測量後四周土地都有增加，只有上訴
    人減少。
  (三)並聲明：
    1.原判決第一項廢棄。
    2.請求確認上訴人所有坐落台南市中西區○○○○○段二小
      段71之2、71之1、71地號土地與被上訴人甲○○所有同段
      75之4地號土地、被上訴人辛○○所有同段75之3、75之2
      地號土地、被上訴人癸○○所有同段75之1地號土地、被
      上訴人寅○○所有同段75地號土地間之界址，為如附圖所
      示編號E-F1-G1-H1-I1-J1-K1點之連接線。
三、被上訴人寅○○、辛○○之抗辯意旨，及被上訴人癸○○雖
    於言詞辯論期日未到庭，據其以前到庭之抗辯意旨除與原判
    決記載相同者，茲均引用之外，補稱：
  (一)被上訴人葉明道補稱：希望按照現在的界址。且上訴人與各
    被上訴人所有土地間之界址線也可能不是一直線，亦即縱上
    訴人與被上訴人甲○○、辛○○的界址線如上訴人所指之位
    置，也不代表上訴人與被上訴人癸○○、寅○○相鄰的界址
    線為前述直線的延伸線，且被上訴人癸○○、寅○○的房子
    很早以前就有，沒有變動，上訴人後來才興建民權路2段2號
    之房屋。而上訴人所有民權路2段2號之房屋仍可使用之情況
    下，不會要求上訴人拆屋還地，以後若有改建時才會要求依
    正確之界址線使用。
  (二)被上訴人寅○○、辛○○、癸○○均稱同意國土測繪中心所
    繪製的界址線。
  (三)並聲明：求為判決駁回上訴。
四、被上訴人甲○○雖於言詞辯論期日時未到庭，據其以前到庭
    之抗辯意旨除與原判決記載相同，茲引用之外，另補稱：
  (一)其所有之台南市中西區○○○○○段二小段75之4地號土地
    本有建物，後因拓寬拆除，還剩一道牆壁，後來與上訴人共
    同出租給國際影城婚紗店，才將牆壁拆除，並搭出現在的建
    築物。其是與上訴人、被上訴人辛○○一起出租給婚紗店，
    後來才出租給便利商店及現在的茶飲店，因此，國土測繪中
    心測量時，牆已經拆掉，但是建築物當時就已經存在。
  (二)並聲明：求為判決駁回上訴。
五、兩造不爭執之事項：
  (一)上訴人所有坐落台南市中西區○○○○○段二小段71、71之
    1、71之2地號（重測後分別編為中山段658、657、656地號
    ）土地與下列各被上訴人所有之各土地相毗鄰：1.被上訴人
    甲○○所有同段75之4地號（重測後編為中山段655地號）土
    地。2.被上訴人辛○○所有同段75之3、75之2地號（重測後
    分別編為中山段652、651地號）土地。3.被上訴人癸○○所
    有同段75之1地號（重測後編為中山段649地號）土地。4.被
    上訴人寅○○所有同段75地號（重測後編為中山段647地號
    ）土地。
  (二)台南市政府於97年間辦理臺南市中西區地籍圖重測，經上列
    各土地所有權人指界，由測量員調查、測量後，上訴人不同
    意重測結果，經臺南市政府於97年12月29日調處未達成共識
    ，嗣由台南市政府依「直轄市縣（市）不動產糾紛調處委員
    會設置及調解辦法」第18條之相關規定，予以裁處如原審卷
    第75頁之圖以及第76頁之調處圖說及分析表，即調處方案為
    ：「1.甲方土地（中山段69、68之6、68之5、68之4、68之3
    、68之2地號）與乙方土地（同段71之2、71之1、71、73、7
    4之2地號）相鄰經界線以乙方牆壁外側為重測後經界線。2.
    乙方土地（中山段71之2、71之1、71地號）與丙方土地（同
    段75之4、75之3、75之2、75之1、75地號）相鄰經界為雙方
    各有牆壁為重測後經界線。」台南市政府並於98年1月6日以
    南市地測字第09814500033號函通知不服調處結果應於接到
    通知後15日內提起訴訟，上訴人其後於98年1月21日提起本
    件確定界址之訴。
  (三)上訴人在原審於98年3月16日行言詞辯論及98年4月28日現場
    勘驗、測量時均表示：希望照舊的地籍圖確定界址。
  (四)原審囑託國土測繪中心就上開土地施測，其中依國土測繪中
    心98年7月9日測籍字第0980006148號函附98年6月22日鑑定
    書及鑑定圖（一）所示：1.鑑定圖（即原審判決附圖）編號
    E-F2-G2-H2-I2-J2-K2點之連接線為上訴人所有之重測前中
    山段二小段71、71之1、71之2地號三筆土地南邊「重測前地
    籍圖」經界線。2.鑑定圖（即原審判決附圖）編號C-L-M2-N
    2-O2-P2-Q2-R2-S2點之連接線，為上訴人所有之重測前中山
    段二小段71、71之1、71之2地號三筆土地北邊「重測前地籍
    圖」經界線。
  (五)被上訴人與原審被告即訴外人辰○○○、戊○○○、壬○○○、庚○○、己○、丑○○、丙○○、乙○○○等人對於原
    審判決主文第2項：「確認上訴人所有坐落台南市中西區○○○○○段2小段71之2、同段71之1、同段71地號土地與訴
    外人辰○○○、戊○○○、壬○○○、庚○○、己○、丑○○、丙○○所共有同段69地號土地、訴外人戊○○○所有同
    段68之6地號土地、訴外人丑○○所有同段68之5地號土地、
    訴外人辰○○○所有同段68之4地號土地、訴外人壬○○○
    、庚○○、丙○○所共有同段68之3地號土地間之界址，為
    如附圖所示編號C-L-M2-N2-O2-P2-Q2-R2-S2點之連接線」，
    以及主文第3項：「確認上訴人所有坐落台南市中西區○○○○○段2小段71地號土地與訴外人乙○○○所有同段73地
    號土地間之界址，為如附圖所示編號K2-S2點之連接線。」
    部分，均未提起上訴，上開部分業已確定，不在本件上訴審
    審理範圍。
六、茲兩造有爭執者厥為：(一)國土測繪中心98年7月9日測籍字第
    0980006148號函附98年6月22日鑑定書及鑑定圖（一）有無
    鑑測錯誤而不可採之情形？(二)台南市中西區○○○○○段二
    小段71之2、71之1、71地號土地與同段75之4、75之3、75之
    2、75之1、75地號土地之經界線，為如鑑定圖（即原審判決
    附圖）所示編號E-F2-G2-H2-I2-J2-K2點之連接線，或如鑑
    定圖（即原審判決附圖）編號E-F1-G1-H1-I1-J1-K1點之連
    接線？茲將本院之意見陳述如次：
  (一)上訴人主張舊的地籍圖或是國土測繪中心所測的線都不是很
    正確等語，經查：
    1.按所謂因定不動產界線之訴訟，係指不動產之經界不明，
      或就經界有爭執，而求定其界線所在之訴訟而言，性質上
      屬於形成之訴。原告提起此訴訟時，祇須聲明請求定其界
      線之所在即可，無須主張特定之界線。縱原告有主張一定
      之界線而不能證明，法院仍不能以此駁回其訴。亦即法院
      可不受兩造當事人主張之拘束，得本於調查之結果，定雙
      方不動產之經界（最高法院90年度台上字第868號判決參
      照）。
    2.次按相鄰土地間，其具體界址為何，若有圖地相符之地籍
      圖，固得以之為認定之標準。然若地籍圖不精確，兩造當
      事人對界址有不同之主張時，亦非以當事人之指界位置為
      唯一之認定標準，而應由法院秉持公平之原則，依鄰接各
      土地之買賣契約或地圖（實測圖、分割圖、分筆圖）、經
      界標識之狀況（經界石、經界木、木樁、基石、埋炭等）
      、經界附近占有之沿革（房屋、廚房、廁所、自來水管、
      水溝之位置及系爭土地之利用狀況）、登記簿面積與各土
      地實測面積之差異等判斷經界之資料，合理認定之。是本
      件兩造所有上開相鄰土地之界址，自應依此原則認定之。
    3.原審囑託國土測繪中心派員會同到現場履勘鑑測，經使用
      精密電子測距經緯儀在系爭土地附近周圍檢測97年度地籍
      圖重測時設測之圖根點，經檢核合格後，作為該測區之控
      制點，而後以各圖根點為基點，用上列儀器分別施測系爭
      土地及附近現況點，並計算其坐標值輸入電腦，用自動繪
      圖儀展繪於鑑測原圖上（同重測前地籍圖比例尺1/600及
      重測後地籍圖比例尺1/500），然後依據台南市台南地政
      事務所保管之地籍圖、圖解地籍圖數值化成果、地籍調查
      表、土地複丈等資料，展繪本案有關土地地籍圖經界線，
      與前項成果核對檢核後，測定於鑑測原圖上，作成比例尺
      1/500鑑定圖，其中如附圖所示編號E-F2-G2-H2-I2-J2-K2
      點之連接線，為上訴人所有台南市中西區○○○○○段二
      小段71之2、71之1、71地號土地與被上訴人甲○○所有同
      段75之4地號土地、被上訴人辛○○所有同段75之3、75之
      2地號土地、被上訴人癸○○所有同段75之1地號土地、被
      上訴人寅○○所有同段75地號土地間（舊）地籍圖經界線
      ，此有本院原審勘驗筆錄、內政部國土測繪中心98年7月9
      日測籍字第0980006148號函檢送之鑑定書、鑑定圖附卷可
      稽（見原審卷第60至63頁、第68至72頁）。
    4.又鑑定人即國土測繪中心技士卯○○於本院陳稱：「（審
      判長問：Ｅ到Ｆ2、Ｇ2、Ｈ2、I2、Ｊ2、Ｋ2連接線是否
      即為舊地籍圖的經界線？）是。」、「（審判長問：為何
      兩條線不一致？）Ｅ到Ｋ1的連接線是4月28日到現場時，
      經由所有權人掀開屋頂輕鋼架由所有權人指出樑柱的位置
      ，再由法官指示依樑柱的邊緣所測量的線。Ｅ到Ｋ2是依
      附近的現況所套繪地政事務所所提供的舊地籍圖所分析出
      來的結果。」、「（審判長問：所謂附近的現況所指為何
      ？）依鄰近建築物牆壁、圍牆及道路、地政事務所之前所
      鑑定的界址點位置為依據下去分析所得出的。如果現場還
      留有事務所的界樁，我們就會依界樁來判斷，如果沒有界
      樁，就依鄰近建築物的現況來分析。Ｅ到Ｋ1與Ｅ到Ｋ2為
      不同的線。」、「（審判長問：為何Ｅ到Ｋ1及Ｅ到Ｋ2為
      界址線的結果重測前中山路二小段71-2、71-1及71地號土
      地面積會有增減？）面積是由圖形得來的，經由電腦計算
      面積，線不同當然面積會不同。」、「（審判長問：如果
      Ｅ到Ｋ2為舊地籍圖的經界線，為何面積還會有增減？）
      因為以前面積計算，是地政事務所圖面計算，計算到平方
      公尺，而現在計算到小數點以下二位，所以有時會有差異
      ，另外以前是以圖面來計算，圖面是縮小比例尺的，放大
      到現地，誤差會被同比例的放大，因此面積多少就會與之
      前計算的結果不符。」、「（審判長問：本件鑑定是否也
      是如這樣的因素？）地政事務所在申請建築現場鑑界時，
      是依圖面去施測，到現場施測時的位置就會有誤差，以當
      時的技術不一定能夠判斷出來，現在是以比較精密的儀器
      去測量，所以跟之前的結果可能會有不同。依舊的技術測
      量結果依現在來看是比較不精密，會有些許誤差是可以被
      容許的。」等語（見本院卷第116至118頁）。經核鑑定人
      上開證言以及上開鑑定書、鑑定圖，本院認國土測繪中心
      測量員即鑑定人卯○○係依據台南市台南地政事務所保管
      之地籍圖、圖解地籍圖數值化成果、地籍調查表、土地複
      丈等資料為鑑定，為求精確，並使用精密電子測距經緯儀
      在系爭土地附近周圍檢測97年度重測時測設之圖根點，經
      計算檢核合格後，作為該測區之控制點，然後以各圖根點
      為基點，用上列儀器分別施測系爭土地及附近現況點，並
      計算其坐標值後輸入電腦，經自動繪圖儀展於鑑測原圖上
      ，且由土地測量人員本其專業，輔以精密儀器鑑測而得，
      施測範圍涵蓋系爭土地周邊相關客觀基準，其測繪結果可
      謂係採取精密之科學方法，經專業智識技能判斷所得，且
      別無何瑕疵可指，其鑑定方法並未有何不週延之處，應堪
      採用。
    5.依上所述，上訴人主張舊的地籍圖或是國土測繪中心所測
      的線都不是很正確等語，應無可採。
  (二)至上訴人主張測量後四周土地都有增加，只有上訴人減少，
    兩造正確之界址應如鑑定圖（即原審判決附圖）編號E-F1-G
    1-H1-I1-J1-K1點之連接線等語，經查：
    1.上訴人所有台南市中西區○○○○○段二小段71地號土地
      ，登記面積為36平方公尺、同段71之1地號土地，登記面
      積為17平方公尺、同段71之2地號土地，登記面積為57平
      方公尺。被上訴人寅○○所有同段75地號土地，登記面積
      為33平方公尺、被上訴人癸○○所有同段75之1地號土地
      ，登記面積為21平方公尺、被上訴人辛○○所有同段75之
      2地號土地，登記面積為23平方公尺、同段75之3地號土地
      ，登記面積為31平方公尺、被上訴人甲○○所有同段75之
      4地號土地，登記面積為25平方公尺，並為兩造所不爭執
      ，堪信為真實。另依舊地籍圖經界線（即如附圖所示編號
      E-F2-G2-H2-I2-J2-K2點之連接線）位置計算各筆土地之
      面積結果，重測前中山段二小段71地號土地面積為35.75
      平方公尺，較原始登記面積減少0.25平方公尺、同段71之
      1地號土地面積為17.03平方公尺，較原始登記面積增加0.
      03平方公尺、同段71之2地號土地面積為55.45平方公尺，
      較原始登記面積減少1.55平方公尺。同段75地號土地面積
      為35.34平方公尺，較原始登記面積增加2.34平方公尺、
      同段75之1地號土地面積為21.51平方公尺，較原始登記面
      積增加0.51平方公尺、同段75之2地號土地面積為22.60平
      方公尺，較原始登記面積減少0.40平方公尺、同段75之3
      地號土地面積為30.65平方公尺，較原始登記面積減少0.3
      5平方公尺、同段75之4地號土地面積為27.75平方公尺，
      較原始登記面積增加2.75平方公尺。該8筆土地之面積均
      略有增減，亦有內政部國土測繪中心98年4月28日鑑定圖
      （二）在卷可參（見原審卷第72頁），經核上開結果與上
      訴人所稱測量後四周土地都有增加，只有上訴人減少等語
      並不相符。
    2.本院審酌土地面積之計算係依據地籍圖線計算所得出，故
      理論上先有地籍線，後有面積多寡之問題。惟兩造各自擁
      有上開土地多年，其等對於各自所有之土地登記面積並無
      爭議。因此，依據舊地籍圖經界線，換算所得之各筆土地
      之面積與登記機關原始登記之土地面積之增減情形，應可
      作為判斷之基礎。而依上開換算所得面積之增減情形以觀
      ，依舊地籍圖經界線換算各筆土地之面積結果，兩造之土
      地面積均略有增減，然依鑑定人所述，此乃係因誤差被同
      比例的放大，始造成面積多少與之前計算的結果不符的結
      果，且核上開依舊地籍圖經界線換算各筆土地之面積結果
      ，較原始登記面積增減幅度甚微，對兩造權益影響非鉅，
      是以，本院認以如附圖編號E-F2-G2-H2-I2-J2-K2點之連
      接線，為兩造土地之界址線，應屬公平、合理。
    3.因此，上訴人以其所有台南市中西區○○○○○段二小段
      71、71之1、71之2地號土地之面積均有減少，而鄰近土地
      之面積均增加，認舊地籍圖或國土測繪中心所測量的線均
      有誤，尚不足採，是本院認台南市中西區○○○○○段二
      小段71之2、71之1、71地號土地與同段75之4、75之3、75
      之2、75之1、75地號土地之經界線，應為如鑑定圖（即原
      審判決附圖）所示編號E-F2-G2-H2-I2-J2-K2點之連接線
      。
  (三)綜上所述，本院認台南市中西區○○○○○段二小段71、71
    之1、71之2地號土地與被上訴人甲○○所有同段75之4地號
    土地、被上訴人辛○○所有同段75之3、同段75之2地號土地
    、被上訴人癸○○所有同段75之1地號土地、被上訴人寅○○所有同段75地號土地間之界址，應以如附圖所示編號E-F2
    -G2-H2 -I 2-J2-K2點之連接線為正確。原審認台南市中西
    區○○○○○段二小段71、71之1、71之2地號土地與同段75
    之4、75之3、75之2、75之1及75地號土地間之界址，應以如
    附圖所示編號E-F2-G2-H2-I2-J2-K2點之連接線，於法並無
    違誤。上訴意旨指摘原判決不當，求予廢棄改判，為無理由
    ，應駁回其上訴。
七、另按法院為終局判決時，應依職權為訴訟費用之裁判，民事
    訴訟法第87條第1項定有明文。本件第二審之訴訟費用3,734
    元（即第二審裁判費用1,500元及鑑定人旅費2,234元，合計
    3,734元），爰依職權確定上開訴訟費用應由上訴人負擔如
    主文第2項所示。
八、本件事證已臻明確，兩造其餘攻擊防禦方法，核與判決結果
    無影響，爰不逐一論述，併此敘明。
九、據上論結，本件上訴為無理由，依民事訴訟法第436條之1第
    3項、第463條、第385條第1項前段、第449條第1項、第78條
    、第87條第1項，判決如主文。
中    華    民    國    99    年    6    月    24     日
                  民事第一庭    審判長法  官  高榮宏
                                      法  官  黃聖涵
                                      法  官  林福來
以上正本證明與原本無異
本判決不得上訴
中    華    民    國    99    年    6    月    24     日
                                      書記官  吳俊達

司法院資訊處製作；財團法人民間司法改革基金會備份。
